臺灣高等法院民事判決　　　　　　　　 100年度上字第1270號
上　訴　人　榮電股份有限公司
法定代理人　葉茂益
訴訟代理人　吳永發律師
　　　　　　黃廷維律師
被　上訴人　秉陽營造有限公司
法定代理人　鄭寶堂
訴訟代理人　陳君慧律師
上列當事人間確認本票債權不存在事件，上訴人對於中華民國一
百年九月二十日臺灣臺北地方法院一百年度店訴字第二號第一審
判決提起上訴，本院於一百年十二月二十日言詞辯論終結，判決
如下：
    主  文
上訴駁回。
第二審訴訟費用由上訴人負擔。
    事實及理由
一、被上訴人主張：上訴人執有被上訴人為共同發票人，發票日
    為民國九十四年十一月十七日，金額為新臺幣（下同）五百
    八十八萬五千七百元之本票乙紙（下稱系爭本票），並進而
    聲請本票准予強制執行之民事裁定（案列原法院九十八年度
    司票字第八一五八號）。惟系爭本票為被上訴人投標時所提
    供之押標金，依約上訴人應於被上訴人得標後返還。按「押
    標金投標廠商於議（比）價時，請繳交……公司本票作為押
    標金。為得標者當場發還押標金，得標者完成訂約手續並繳
    納保證金後發還押標金。」上訴人公司日月潭風景區污水處
    理廠及下水道系統興建工程（日月、水社污水廠土建工程、
    機電及儀錶工程、景觀工程）（下稱系爭工程）機電事業群
    投標須知第九條載有明文。查系爭本票係被上訴人公司於投
    標時所提供之押標金，此由該本票所填載之發票日期九十四
    年十一月十七日，與被上訴人公司法定代理人簽署系爭工程
    投標須知之日期相同，足見系爭本票確為被上訴人所提供之
    押標金，而被上訴人確於得標後完成簽約，並提供新竹國際
    商業銀行台中分行五百九十萬元履約保證金連帶保證書，依
    系爭工程投標須知之約定，上訴人應將該等公司本票返還被
    上訴人，上訴人於被上訴人得標後拒不返還，系爭本票之債
    權即已不存在。又被上訴人僅授權上訴人就系爭本票代被上
    訴人「填寫發票日期或到期日或其他欠缺之票據要件」，並
    未授予上訴人「認定違約、欠款及合約所致損害」之權限，
    而有關被上訴人訴請上訴人給付損害賠償，上訴人主張抵銷
    ，由原法院審理九十七年度建字第十六號工程案件，尚在訴
    訟當中，故是否有認定違約、欠款及合約所致損害，尚待認
    定，上訴人自無權提示系爭本票。而有關被上訴人訴請上訴
    人給付損害賠償，上訴人主張抵銷，由另案原法院九七年度
    建字第十六號判決，尚在訴訟當中，並未確定，故是否有認
    定違約、欠款及合約所致損害，尚待認定，上訴人自無提示
    系爭本票，請求給付票款之權。為此提起本件訴訟，求為確
    認系爭本票之債權不存在之判決。（原審為被上訴人勝訴之
    判決，即確認系爭本票之債權不存在。上訴人全部提起上訴
    ）答辯聲明：(一)上訴駁回。(二)訴訟費用由上訴人負擔。
二、上訴人則以：揆諸被證三之授權書，系爭本票所擔保者，並
    非僅限於押標金保證金，對於被上訴人因履約、欠款及合約
    所致之損害，均授權上訴人有權在任何時間代被上訴人就上
    開本票填寫發票日期或到期日或其他欠缺之票據要件，並向
    付款人為提示。是以對於被上訴人在履約過程中致生上訴人
    損害，當然在系爭本票擔保範圍之內。故上訴人只要認定被
    上訴人有因履約、欠款及合約所致之損害，即得填寫欠缺之
    票據要件並向付款人為提示。實則兩造於九十五年八月一日
    簽立系爭工程之工程契約，約定由被上訴人承攬施作上訴人
    之系爭工程，約定工程契約總價計一億一千七百七十一萬三
    千五百零四元，為兩造所不爭執。依該契約總價百分之十計
    算，應為一千一百七十七萬一千三百五十元。依上訴人之投
    標須知第九條記載：「投標廠商於議（比）價時，請繳交投
    標總價百分之十之公司本票作為押標金」、第十條第一項第
    一款記載：「得標廠商應提供相當於契約總價百分之十之銀
    行履約保證金聯貸保證書或設定質權之金融機構定其存款單
    ，擇一選用之」故依約被上訴人於投標時應提供一千一百七
    十七萬一千三百五十元之公司本票作為押標金，亦應於得標
    時提供一千一百七十七萬一千三百五十元元之擔保作為履約
    保證金。然因被上訴人為減少財務壓力，要求僅提供百分之
    五之「實質保證金」，另以本票擔保方式提供另外百分之五
    之履約保證金，方於投標時將系爭本票票面金額減縮為契約
    總價百分之五，方便於得標時轉為履約保證金之用。準此系
    爭本票確為被上訴人提供予上訴人轉為履約保證金之用等語
    資為抗辯。上訴聲明：(一)原判決廢棄。(二)上廢棄部分，被上
    訴人在第一審之訴駁回。(三)第一、二審訴訟費用由被上訴人
    負擔。
三、經查被上訴人主張上訴人執有系爭本票，並進而向原法院九
    十八年度司票字第八一五八號聲請本票准予強制執行之民事
    裁定獲准。兩造曾於九十五年八月一日簽立系爭契約，約定
    由被上訴人承攬施作上訴人之系爭工程，工程契約總價計一
    億一千七百七十一萬三千五百零四元。被上訴人得標上訴人
    之系爭工程，提供新竹國際商業銀行台中分行五百九十萬元
    履約保證金連帶保證書，經上訴人於九十六年十二月五日函
    請新竹國際商業銀行合併後存續之渣打商業銀行文心分行給
    付前述履約保證金五百九十萬元之事實，為上訴人所不爭執
    ，並有系爭本票、系爭契約影本在卷可稽，堪信為真實。被
    上訴人另主張系爭本票為被上訴人投標時所提供之押標金，
    依約上訴人應於被上訴人得標後返還，系爭本票之債權不存
    在，求為確認系爭本票之債權不存在等語，則為上訴人所否
    認，並以上開情詞置辯，是以本件兩造爭執要點即在於被上
    訴人主張系爭本票之債權不存在，是否可採？茲析述如下。
四、按確認法律關係之訴，非原告有即受確認判決之法律上利益
    者，不得提起，民事訴訟法第二四七條第一項前段定有明文
    。而所謂受確認判決之法律上利益，係指因法律關係之存否
    不明確，致原告在私法上之地位有受侵害之危險，而此項危
    險得以對於被告之確認判決除去之者而言。本件上訴人已取
    得原法院九八年度司票字第八一五八號民事裁定，依票據法
    第一二一條、第二九條及第一二三條規定，被上訴人即應負
    發票人責任，惟被上訴人否認系爭本票債權存在，被上訴人
    顯有排除負擔票據責任危險之必要，是以應認被上訴人有即
    受確認判決之法律上利益。
五、被上訴人主張系爭本票為被上訴人投標時所提供之押標金，
    依約上訴人應於被上訴人得標後返還。上訴人則辯稱：被上
    訴人承攬上訴人系爭工程，依投標須知被上訴人應於投標時
    開立投標總價百分之十即一千一百七十七萬一千三百五十元
    之公司本票作為押標金，並在得標後繳交得標總價百分之十
    即一千一百七十七萬一千三百五十元履約保證金，然因被上
    訴人為減少財務壓力，要求僅提供百分之五之「實質保證金
    」，另以本票擔保方式提供另外百分之五之履約保證金，方
    於投標時將系爭本票票面金額減縮為契約總價百分之五，方
    便於得標時轉為履約保證金之用，足見系爭本票已轉為履約
    保證金之用云云。惟查：
  (一)上訴人之投標須知第九條固明定，「投標廠商應於議（比）
    價時繳納投標總價百分之十之公司本票作為押標金，此筆押
    標金在得標並繳納履約保證金後發還。」（見原審卷一第五
    七頁）惟被上訴人投標時僅交付相當於契約總價百分之五之
    系爭本票作為押標金，此由當被上訴人交付系爭本票時一併
    交付之授權書載明：「該公司本票（即系爭本票）係為保證
    『日月潭風景區污水處理廠及下水道系統興建工程(日月、
    水社污水廠土建工程、機電及儀錶工程、景觀工程)』押標
    金保證金」（見原審卷一第四十頁），足證系爭本票確係作
    為押標金之用。而投標廠商不僅被上訴人一家，投標之押標
    金金額，顯需一體適用，不可能獨厚被上訴人而引起爭議。
    且依工程投標慣例，未繳納押標金或繳納不足，不可能得標
    。則上訴人既已以書面通知被上訴人得標，兩造並已簽訂系
    爭工程契約，可見上訴人應已同意押標金更改為相當於契約
    總價百分之五，系爭本票確係押標金，依投標須知第九條約
    定，應在得標並繳納履約保證金後發還。而被上訴人得標簽
    約時，業已提供新竹國際商業銀行台中分行五百九十萬元履
    約保證金連帶保證書繳納履約保證金之事實，又為上訴人所
    不爭執，則系爭本票上訴人自應依約發還。
  (二)上訴人雖辯稱：系爭本票已轉為履約保證金之用云云，然此
    為被上訴人所否認，則依舉證責任分配原則，自應由上訴人
    就此有利於己之事實存在，負舉證責任。而上訴人始終不能
    舉證以實其說，已難採信。上訴意旨雖稱：上開押標金契約
    、系爭工程合約簽訂於九四、九五年間，上訴人承辦人員多
    半調動、離職，請鈞院容上訴人詢問查報該等人員之確實住
    址，以便上訴人聲請傳訊證明上開事實云云。惟查本件自被
    上訴人於九十八年四月二十四日起訴迄今，已逾二年半，如
    有傳訊證人之必要，上訴人理應早已提出聲請，豈有至上訴
    審仍不能提供證人之姓名、住址以供傳訊之理？從而，依舉
    證責任分配原則，上訴人自應受不利之認定。
  (三)又查前開投標須知第十條固然約定：「得標廠商應提供相當
    於契約總價百分之十之銀行履約保證金連帶保證書或設定質
    權之金融機構定期存款單」，然由上訴人機電事業投標記錄
    附件第二條載明：「投標須知第二項第十項(一)履約保證金
    本公司（即上訴人）依業主合約同步辦理修訂為總價百分之
    五實質保證金」（見原審卷一第六三頁），而上訴人與業主
    間之統包合約第二三條約定：「乙方(即上訴人)應於訂約時
    繳納契約總價之百分之五之履約保證金」（見原審卷二第五
    四頁）。是以，兩造嗣後正式簽訂之系爭工程契約第九條第
    三項履約保證金第一款已明文約定：「履約保證金：乙方（
    即被上訴人）應提供相當於契約總價百分之五」（見原審卷
    第七二頁），足見依投標記錄附件及系爭工程契約第九條約
    定，已經取代投標須知關於履約保證金之約定，上訴人已經
    同意履約保證金由相當於契約總價之百分之十更改為相當於
    契約總價百分之五，益加可反證上訴人辯稱系爭本票已轉為
    履約保證金之用云云，不足採信。
六、綜上所述，兩造不爭執為真正之投標紀錄附件第二條記載「
    投標須知第二項第十項（一）履約保證金本公司（指上訴人
    ）依業主合約同步辦理修訂為總價百分之五實質保證金。」
    如兩造確有約定將被上訴人於投標時交付上訴人之系爭本票
    由押標金保證金轉為履約保證金之用，嗣後兩造簽訂之系爭
    工程契約應會載明，然系爭工程契約卻明文載明履約保證金
    為契約總價百分之五，足證上訴人所辯與契約明文之約定不
    符，顯非可採。是本件系爭工程契約之履約保證金為工程總
    價之百分之五，而被上訴人已於投標時提出金額為工程總價
    百分之五，五百九十萬元新竹國際商業銀行台中分行履約保
    證金連帶保證書，作為履約之保證，復為兩造所不爭之事實
    。則系爭本票為被上訴人投標時所提供之押標金保證金，被
    上訴人得標後與上訴人簽訂系爭工程契約，並未將系爭本票
    由押標金保證金轉為履約保證金之用，上訴人即應將系爭本
    票返還被上訴人，是上訴人對系爭本票即無本票債權存在。
    從而，被上訴人請求確認原法院九八年度司票字第八一五八
    號民事裁定，命被上訴人給付上訴人如裁定文所示之本票乙
    紙，金額五,八八五,七○○元及自九十六年十二月四日起至
    清償日止按日息萬分之五計算之利息之本票債權不存在，為
    有理由，應予准許。是則原審判命確認系爭本票之債權不存
    在，於法並無不合。上訴意旨指摘原判決不當，求予廢棄改
    判，為無理由，應予駁回。
七、本件事證已臻明確，兩造其餘之攻擊防禦方法及所提之證據
    ，經審酌後認均無礙判決之結果，爰不予一一論述。
八、據上論結，本件上訴為無理由，爰判決如主文。
中    華    民    國   100    年    12    月    27    日
                  民事第十七庭
                      審判長法  官  藍文祥
                            法  官  楊絮雲
                            法  官  石有為
正本係照原本作成。
如不服本判決，應於收受送達後20日內向本院提出上訴書狀，其
未表明上訴理由者，應於提出上訴後20日內向本院補提理由書狀
（均須按他造當事人之人數附繕本）上訴時應提出委任律師或具
有律師資格之人之委任狀；委任有律師資格者，另應附具律師資
格證書及釋明委任人與受任人有民事訴訟法第466條之1第1項但
書或第2項（詳附註）所定關係之釋明文書影本。如委任律師提
起上訴者，應一併繳納上訴審裁判費。
中    華    民    國   100    年    12    月    28    日
                            書記官  顧倪淑貞
附註：
民事訴訟法第466條之1（第1項、第2項）：
對於第二審判決上訴，上訴人應委任律師為訴訟代理人。但上訴
人或其他法定代理人具有律師資格者，不在此限。
上訴人之配偶、三親等內之血親、二親等內之姻親，或上訴人為
法人、中央或地方機關時，其所屬專任人員具有律師資格並經法
院認為適當者，亦得為第三審訴訟代理人。